ACORDAO-COMPLETO-2428558

ACÓRDÃO 11605/2020 ATA 37/2020 - SEGUNDA CÂMARA

VISTO, relatado e discutido este pedido de reexame, interposto por Gilson Bezerra de Souza, José Rafael Pereira de Albuquerque, Robson Silva Moreira e Veralúcia de Jesus Silva contra o Acórdão 3703/2019-TCU-Segunda Câmara, por meio do qual lhes foram aplicadas multas por infração à lei. 
ACORDAM os ministros do Tribunal de Contas da União, reunidos em sessão da 2ª Câmara, ante as razões expostas pela relatora, e com fundamento nos arts. 33 e 48 da Lei 8.443/1992, em: 
9.1. conhecer do presente recurso e dar-lhe provimento parcial, a fim de reduzir a multa imputada aos responsáveis no subitem 9.3 do Acórdão 3703/2019-TCU-Segunda Câmara para o valor de R$ 4.000,00 (quatro mil reais) ; 
9.2. dar ciência desta deliberação aos recorrentes e aos demais destinatários da deliberação original.

Pedido de reexame interposto contra deliberação que aplicou multa, por infração à lei, a responsáveis.

Segunda Câmara

Município de Angical/BA.

3. Responsáveis/Recorrentes: Gilson Bezerra de Souza (CPF XXX.764.111-XX), José Rafael Pereira de Albuquerque (CPF XXX.852.825-XX), Robson Silva Moreira (CPF XXX.776.815-XX) e Veralúcia de Jesus Silva (CPF XXX.153.025-XX).

13.1. Ministros presentes: Augusto Nardes (na Presidência), Aroldo Cedraz, Raimundo Carreiro e Ana Arraes (Relatora).
13.2. Ministros-Substitutos presentes: Marcos Bemquerer Costa e André Luís de Carvalho.

ANA ARRAES

ministro Aroldo Cedraz.

Adoto como parte deste relatório a instrução elaborada na Secretaria de Recursos - Serur, que obteve a concordância de diretor aquela unidade técnica (peças 100-101) :
"INTRODUÇÃO 
	Trata-se de pedido de reexame interposto por Gilson Bezerra dos Santos, José Rafael Pereira de Albuquerque, Robson Silva Moreira e Veralúcia de Jesus Silva (peça 67) , pelo qual contestam o Acórdão 3703/2019-TCU-2.ª Câmara (rel. Min. Aroldo Cedraz) , prolatado na Sessão Ordinária realizada em 4/6/2019 (peça 49) .
2.	A deliberação recorrida apresenta o seguinte teor:
9.1. conhecer da presente Representação, satisfeitos os requisitos de admissibilidade previstos nos arts. 235 e 237, inciso VII, do Regimento Interno deste Tribunal, c/c o art. 113, § 1º, da Lei 8.666/1993, e no art. 103, § 1º, da Resolução - TCU 259/2014, para, no mérito, considerá-la parcialmente procedente;
9.2. considerar revéis, para todos os efeitos, Robson Silva Moreira e Veralúcia de Jesus Silva, com fundamento no art. 12, § 3º, da Lei 8.443/1992;
9.3. aplicar a Gilson Bezerra de Souza (CPF XXX.764.111-XX) , José Rafael Pereira de Albuquerque (CPF XXX.852.825-XX) , Robson Silva Moreira (CPF XXX.776.815-XX) e Veralúcia de Jesus Silva, individualmente, a multa prevista no art. 58, II, da Lei 8.443/1992, no valor de R$ 10.000,00 (dez mil reais) , fixando-lhes o prazo de 15 (quinze) dias, a contar das notificações, para que comprovem, perante o Tribunal (art. 214, inciso III, alínea 'a', do Regimento Interno/TCU) , o recolhimento das dívidas ao Tesouro Nacional, atualizadas monetariamente desde a data do presente acórdão até a data dos efetivos recolhimentos, se forem pagas após o vencimento, na forma da legislação em vigor;
9.4. autorizar, desde logo, nos termos do art. 28, inciso II, da Lei 8.443/1992, a cobrança judicial das dívidas caso não atendidas as notificações;
9.5. dar ciência ao Município de Angical-BA de que exigir visita técnica ao local da obra, conforme ocorrido na Concorrência Pública 001/2017, atenta contra a orientação jurisprudencial consolidada desta Corte de Contas, a qual sinaliza que a vistoria ao local da obra somente deve ser exigida quando imprescindível ao cumprimento das obrigações contratuais, o que deve ser devidamente justificado e demonstrado pela administração no processo de licitação, sendo que o edital deve prever a possibilidade de substituição do atestado de visita por declaração do responsável técnico de que possui pleno conhecimento do objeto (Acórdãos 866/2017, 212/2017, 2.672/2016, 2.126/2016, 1.447/2015, 372/2015, 234/2015, 2.826/2014 e 1.955/2014, todos do Plenário) ;
9.6. dar ciência da presente deliberação à representante e à Câmara de Vereadores do Município de Angical-BA.
HISTÓRICO 
3.	O presente processo cuidou originalmente de Representação sobre possíveis irregularidades na condução da Concorrência Pública 001/2017, promovida pelo Município de Angical/BA. O objeto licitado consistiu na execução de serviços de construção/complementação de estradas vicinais em assentamento de reforma agrária. 
4.	Realizada a oitiva inicial da prefeitura municipal (peças 16-25) e, depois, as audiências do prefeito e dos integrantes da comissão de licitação do município (peças 29-45) , a unidade técnica propôs a rejeição das razões de justificativa e a aplicação de multa aos responsáveis (peças 46-48) , recebendo a anuência do relator a quo  (peças 50-51) , sendo proferido o Acórdão 3703/2019-TCU-2.ª Câmara ora recorrido. 
5.	A irregularidade que ensejou o aresto foi a exigência de vistoria técnica pelos licitantes na Concorrência Pública 001/2017, com afronta ao artigo 30, inciso III, da Lei 8.666/1993, restringindo a competitividade do certame. 
EXAME DE ADMISSIBILIDADE
6.	Em exame preliminar de admissibilidade esta secretaria propôs (peças 75-77) conhecer os recursos de Robson Silva Moreira e José Rafael Pereira de Albuquerque, suspendendo-se os efeitos dos itens 9.1, 9.3 e 9.4 do Acórdão 3703/2019-TCU-2.ª Câmara em relação a estes recorrentes, além de não conhecer os recursos de Gilson Bezerra de Souza e Veralúcia de Jesus Silva, por restarem intempestivos e não apresentarem fatos novos, o que foi ratificado por Despacho da Ministra Ana Arraes (peça 79) . 
7.	Os recursos de Gilson Bezerra de Souza e Veralúcia de Jesus Silva não foram conhecidos por haverem sido interpostos um dia depois de expirado o prazo legal para que o fizessem (art. 19, §3.º, da Resolução-TCU 170/2004) , além de não apresentarem fatos novos (art. 32, §único, da Lei 8443/1992, c/c os arts. 285, §2.º e 286 do Regimento Interno/TCU) .
8.	Por sua vez, o recurso de Robson Silva Moreira e de José Rafael Pereira foi conhecido, embora - ou justamente porque - a análise sobre sua tempestividade restasse prejudicada, pois não consta dos autos a data em que esses recorrentes foram notificados acerca da prolação do acórdão recorrido.
9.	Considerando que os quatro recorrentes apresentaram um único recurso conjunto, é possível supor ao menos duas situações. A uma, se as notificações encaminhadas aos Srs. Robson e José chegaram ao seu conhecimento antes das notificações do Sr. Gilson e da Sra. Veralúcia, infere-se que os recursos daqueles dois primeiros também não seriam conhecidos, por intempestivos, se acaso se soubesse a data precisa em que tiveram ciência da notificação. 
10.	No caso do Sr. José Rafael (peça 70) é possível, inclusive, que tenha tomado ciência da notificação por outros interessados, pois a situação de 'Não Procurado', aposta pelos Correios, significa que após três tentativas frustradas de entrega é emitido aviso para que o destinatário da correspondência a busque na agência mais próxima de sua residência e, isso não acontecendo no prazo determinado, seu status é classificado como 'Não Procurado'. 
11.	A duas, se as notificações chegaram ao seu conhecimento após aquelas encaminhadas ao Sr. Gilson e à Sra. Veralúcia, possivelmente estes dois recorrentes restaram prejudicados, pois aguardaram o preparo do recurso único de todos os responsáveis. 
12.	Por certo que cada recorrente poderia apresentar seu próprio recurso, entretanto, mostra-se compreensível que todos o tenham feito de forma conjunta, uma vez que os atos inquinados de todos os responsabilizados foram interligados. 
13.	Ademais, sendo a intempestividade verificada de apenas um dia, mostra-se razoável aplicar ao caso o princípio do formalismo moderado (v.g. Acórdãos 1140/2011, da 2.ª Câmara; rel. Raimundo Carreiro e 2788/2016, do Plenário; rel. Augusto Nardes) . Finalmente, em não sendo conhecidos os recursos de Gilson Bezerra de Souza e Veralúcia de Jesus Silva, eventual provimento, total ou parcial, dos recursos interpostos pelos demais responsáveis pode ser aproveitado por ambos no que concerne às questões objetivas (artigo 281, do Regimento Interno/TCU) .  
EXAME DE MÉRITO
14.	Delimitação do recurso
14.1.	Constitui objeto do recurso de Gilson Bezerra dos Santos, José Rafael Pereira de Albuquerque, Robson Silva Moreira e Veralúcia de Jesus Silva definir se:
	a) a exigência de visita técnica na Concorrência Pública 001/2017 era justificável;
	b) a multa que lhes foi aplicada afronta os princípios da proporcionalidade e da razoabilidade.
15.	Da Visita Técnica 
15.1.	Os recorrentes argumentam que a visita técnica foi exigida em face da complexidade e especificidade do objeto licitado, sendo necessário conhecer a situação de cada estrada e sua localização, por se tratar de complementação de estradas vicinais em zona rural, no maior assentamento de reforma agrária do Estado da Bahia.
15.2.	A visita propiciaria, então, o exame de todos os detalhes e características técnicas do objeto, para melhor conhecer o custo da obra, preparar a proposta comercial e posteriormente executar satisfatoriamente o objeto da licitação.
15.3.	Alegam que o artigo 30, inciso III, da Lei 8666/1993 autoriza que a Administração exija a realização de visita técnica pelo licitante como requisito para sua qualificação, e aduzem ao Acórdão 4968/2011-TCU-2.ª Câmara (rel. Weder de Oliveira) .
Análise
15.4.	O artigo 30, inciso III, da Lei 8666/1993 assim estabelece, in verbis:
Art. 30.  A documentação relativa à qualificação técnica limitar-se-á a:
 (...) 
III - comprovação, fornecida pelo órgão licitante, de que recebeu os documentos, e, quando exigido, de que tomou conhecimento de todas as informações e das condições locais para o cumprimento das obrigações objeto da licitação;
15.5.	O dispositivo autoriza que a Administração exija do licitante que este assegure conhecer todas as informações e condições locais para o bom cumprimento do objeto licitado. Todavia, a norma não estabelece expressamente que o licitante tenha que agendar visita técnica - ou prévia -, para que conheça o local em que poderá vir a executar obra ou prestar serviço, tampouco que tal visita seja necessariamente acompanhada por representante da Administração. De outro lado, por certo que se um licitante entender aconselhável ser acompanhado por representante da Administração ao visitar o local, poderá formular requisição nesse sentido.
15.6.	Assim, a jurisprudência do TCU não renega a possibilidade de ser exigido ao licitante a visita em comento, entretanto, estabeleceu alguns critérios para que essa exigência não se mostre desarrazoada, inibindo a competitividade do certame licitatório. Nessa linha os seguintes enunciados e extraídos de 'Jurisprudência Selecionada'/site TCU: 
Acórdão 2826/2014-TCU-Plenário (rel. Weder de Oliveira) 
A exigência de visita técnica antes da licitação é admitida, desde que atendidos os seguintes requisitos: (i) demonstração da imprescindibilidade da visita; (ii) não imposição de que a visita seja realizada pelo engenheiro responsável pela obra; e (iii) não seja estabelecido prazo exíguo para os licitantes vistoriarem os diversos locais onde os serviços serão executados.
Acórdão 2672/2016-TCU-Plenário (rel. Benjamin Zymler) 
A vistoria ao local das obras somente deve ser exigida quando for imprescindível ao cumprimento adequado das obrigações contratuais, o que deve ser justificado e demonstrado pela Administração no processo de licitação, devendo o edital prever a possibilidade de substituição do atestado de visita técnica por declaração do responsável técnico de que possui pleno conhecimento do objeto. As visitas ao local de execução da obra devem ser prioritariamente compreendidas como um direito subjetivo da empresa licitante, e não uma obrigação imposta pela Administração, motivo pelo qual devem ser uma faculdade dada pela Administração aos participantes do certame.
15.7.	No caso presente, a imprescindibilidade da visita técnica prevista no item 12.2.4.3.7 do Edital de Concorrência Pública 001/2017 (peça 18, p. 38) não restou demonstrada nos autos de modo a justificar a exigência feita aos licitantes. Desta feita, os recorrentes defendem que a visita seria necessária porque o objeto da licitação versou sobre a construção/complementação de estradas vicinais no maior assentamento em área de reforma agrária do Estado da Bahia (peça 18, p. 34) . As especificações do objeto, registradas no Projeto Básico (Anexo V do edital) , não constam dos autos do presente processo.
15.8.	Em situação similar, o Acórdão 15719/2018, da 2.ª Câmara (rel. Weder de Oliveira) tratou de licitação para o serviço de transporte escolar, a qual previu a visita às estradas por onde circulariam os veículos. O seguinte excerto do voto que precedeu o aresto contempla as justificativas do município licitante para a exigência em tela, consideradas válidas por aquele acórdão:
10.	 No presente caso, o anexo II do edital previa um total de 71 linhas com extensões que variavam entre 16 e 114 Km, a serem prestadas, para um total de 200 dias letivos, por ônibus (295.000 Km) , vans (493.000 Km) e veículos pequenos (34.400 Km) (peça 1, p. 49-52) .
11.	 Diante desse arranjo, que pode contemplar rodovias nas mais diversas condições, concordo com as justificativas apresentadas pelo município na resposta à impugnação administrativa, que, a meu ver, justificariam a exigência de vistoria técnica, cujos excertos reproduzo a seguir:
'Cumpre salientar que se revela absolutamente responsável a abordagem levada a termo no referido edital, notadamente como meio de assegurar a obediência ao princípio da eficiência do serviço, a partir da comprovação de capacidade técnico operacional do licitante, consoante preconiza o art. 37 da Constituição Federal de 1988, vejamos:
 (...) 
Na hipótese concreta, não pode a Administração Pública Municipal prescindir de questões que buscam assegurar a qualidade do transporte de milhares de crianças e jovens, mediante a verificação pormenorizada de exigências mínimas, inclusive para que o licitante possa apresentar preço com absoluto conhecimento de todas as variáveis intrínsecas ao serviço ora licitado.
 (...) 
A finalidade técnica é propiciar aos licitantes, previamente à elaboração de sua proposta de preços, o efetivo conhecimento das condições reais do local onde será executado o objeto/encargo licitado.
Trata-se de um direito do particular de conferir sua própria capacidade técnica para executar o encargo, e de formular sua proposta de preço com base na realidade da contratação, uma vez que, ao realizar a visita técnica, o licitante tem a oportunidade de extrair detalhes do local de execução da obra ou do serviço.
 (...) 
Além de ser um mecanismo que visa resguardar o interesse do licitante, nos moldes já aludidos, a exigência de visita técnica visa também dar maior segurança à Administração, uma vez que atenua o risco da ocorrência de extinção precoce do contrato, ou de seu cumprimento irregular sob a justificativa, pelo particular, de que não conhecia todas as peculiaridades relacionadas ao local estipulado para o cumprimento do objeto.
 (...) 
A exigência do laudo de visita técnica prévia à apresentação das propostas busca evitar a frustração da licitação e exigir que as empresas conheçam efetivamente as condições de transporte e apresentem propostas fundamentadas na realidade local.
Cumpre ainda destacar que a administração cuidou de obedecer a todas as exigências contidas em decisões do TCU, com o fito de não limitar a competitividade quando não foi marcado dia nem hora certa para a visita, como também apenas exigiu que qualquer representante, munido de instrumento de representação legal da empresa participe da visita técnica'.
15.9.	A construção e a complementação de estradas vicinais, objeto da licitação em Angical/BA, não se afiguram, em princípio, como obra de maior complexidade. De todo modo, mostra-se desnecessário algum juízo de valor a esse respeito. Isso porque, a própria Comissão de Licitação do Município de Angical/BA teria alterado o edital para retirar a obrigatoriedade da visita técnica prevista no supracitado item 12.2.4.3.7 do ato convocatório, em atenção a impugnação formalizada pelas licitantes Construtora Marfim Ltda. e Abrigo Construtora Ltda., conforme decisão publicada no Diário Oficial do município em 14/7/2017 (peça 18, p. 14-16) . Ocorre que em 25/7/2017 a comissão licitatória solicitou a emissão de parecer jurídico - não trazido aos autos (peça 18, p. 81) - referente ao edital, sem qualquer alteração no multicitado item 12.2.4.3.7 (peça 18, p.  27-79) . 
15.10. Ademais, a empresa licitante Abrigo Construtora Ltda. foi inabilitada por não apresentar o atestado de visita original (peça 18, p. 193-194) , e seu recurso foi negado (peça 19, p. 193-206) por estar previsto no item 12.2.4.4.9 do edital que os documentos para a habilitação deveriam ser entregues no original, ou, em cópia autenticada em cartório, autenticada por servidor público do município, ou, publicada na imprensa oficial (peça 18, p. 39) . 
15.11.	 Conclui-se que a própria comissão de licitação entendeu não ser imprescindível a visita técnica, a ser realizada com o acompanhamento de representante da prefeitura, conforme inicialmente definido no edital da Concorrência Pública 001/2017. Porém, posteriormente não foi observada a alteração do ato convocatório da licitação quanto àquela obrigatoriedade. 
15.12.	 Portanto, ainda que se concluísse pela imprescindibilidade da visita técnica em razão das considerações contidas no recurso em exame, não soa razoável que o fato possa justificar a inobservância dos termos do edital pós alteração do item 12.2.4.3.7. 
15.13.	 A propósito, essa específica circunstância foi objeto da audiência dos responsáveis neste processo (peças 29-32) e a única questão motivadora das multas aplicadas pelo aresto combatido.
16.	Da Multa
16.1.	Os recorrentes argumentam que, no caso de ser mantido o entendimento pela irregularidade da exigência de visita técnica no edital da Concorrência Pública 001/2017, as multas aplicadas deveram ser extintas, ou, ao menos reduzidas, pois o valor de R$10.000,00 seria desproporcional e desarrazoado, uma vez que o Município de Angical/BA é primário.
16.2.	Observam que a Portaria-TCU 44/2019 previu o valor máximo de R$62.237,56 para as multas aplicadas com fulcro no artigo 58, da Lei 8443/1992, no exercício de 2019. E que os R$10.000,00 de multa correspondem a 16,5% daquele valor, afrontando a gradação disciplinada no artigo 268, II, do Regimento Interno/TCU, o qual prevê o mínimo de 5% para essa sanção. 
16.3.	Aludem aos Acórdãos 2300/2003-TCU-2.ª Câmara (rel. Benjamin Zymler) , 466/2002, do Plenário (rel. Ubiratan Aguiar) , 1844/2003, do Plenário (rel. Marcos Vinicius Vilaça) e 307/2003, da 1.ª Câmara (rel. Humberto Guimarães Souto) , que teriam realizado juízo de razoabilidade e proporcionalidade dos atos dos gestores para decidir sobre a correção, ou não, de suas condutas. 
16.4.	Por fim, asseveram que a multa corresponde a quase todo o valor do salário do prefeito municipal e quatro vezes ou mais o valor dos vencimentos dos demais recorrentes, demonstrando a desproporcionalidade da sanção.
Análise
16.5.	A multa aplicada aos recorrentes, com fulcro no artigo 58, inciso II, da Lei Orgânica/TCU, corresponde a cerca de 16% do máximo legal de R$62.237,56 para o exercício de 2019, estipulado na Portaria-TCU 44/2019, podendo situar-se entre 5% e 100% daquele valor máximo. Por esse critério objetivo, as multas no caso presente não afrontaram os princípios da proporcionalidade e razoabilidade.  
16.6.	A propósito, quanto aos critérios para a fixação de multas no TCU (artigos 57 e 58, da Lei 8443/1992) é oportuno transcrever o seguinte excerto do voto que orientou o Acórdão 9402/2015-TCU-2.ª Câmara (rel. André de Carvalho) :  
[...]  
4. Como visto no Relatório, o embargante questiona suposta omissão em relação à fundamentação que teria levado à fixação da multa. 
5. Como se sabe, é pacífico o entendimento de que o juízo de valor a respeito da gravidade das irregularidades não sanadas e da conduta do responsável é que orienta a determinação do valor da multa, assim como o de que há certa discricionariedade na sua estipulação entre os limites fixados legal e regimentalmente (v.g.: Acórdão 1519/2009-TCU-Primeira Câmara; Acórdãos 6.585/2009 e 3.544/2014, da 2ª Câmara; e Acórdãos 557/2006, 3.083/2010, 123/2014 e 795/2014, do Plenário) . 
6. Bem se sabe, ainda, que a possibilidade de aplicação de multa pela Corte de Contas possui previsão legal, nos termos dos art. 57 e 58 da Lei nº 8.443, de 1992, e que o quantum correspondente à sanção aplicada decorre do julgamento do TCU, na dosimetria da pena, em face da conduta do gestor responsável pela irregularidade no trato da coisa pública. 
7. Assim, identificada a irregularidade, o Relator formula proposta, balizado em análise que considera, dentre outros aspectos, a natureza da irregularidade e a conformidade entre a atuação do responsável em face do comportamento que lhe é determinado pela lei, submetendo a sua proposta à deliberação do Colegiado, a quem compete a última palavra sobre o assunto. 
8. De todo modo, a despeito de o Tribunal valorar as circunstâncias fáticas e jurídicas, quando da fixação da sanção, buscando uma maior adequação punitiva, a dosimetria da pena no TCU consiste em procedimento pautado por certa discricionariedade, como, aliás, ocorre nas sanções administrativas em que não se exige a dosimetria objetiva, comum à aplicação das normas de direito penal, destacando-se que no processo de contas não há um rol de agravantes e atenuantes legalmente reconhecido, a fim de possibilitar a alteração objetiva da pena prevista in abstrato.
9. Contudo, a despeito de toda essa discricionariedade, o TCU está adstrito, na dosimetria da sanção pecuniária, aos limites impostos nas cabeças dos arts. 57 e 58 da Lei nº 8.443, de 1992, bem como, ainda, à gradação trazida pelos incisos I a VIII do art. 268 do RITCU.  
16.7.	Assim, as multas no Tribunal são decorrentes da gravidade do ilícito, e dependem de um juízo do relator, em vista da natureza da irregularidade e do cotejamento da conduta do agente frente ao que se compreende prever a legislação aplicável, devendo ser confirmado pelo colegiado julgador. 
16.8.	A isonomia de tratamento para situações análogas é outro elemento que deve orientar a dosimetria da pena, como informa o enunciado do Acórdão 174/2018-TCU-Plenário (rel. Augusto Nardes) , em 'Jurisprudência Selecionada', no portal/TCU:
Não configura omissão apta ao provimento de embargos de declaração a ausência de indicação do critério utilizado para estipular o montante da multa, uma vez que, no âmbito do TCU, a dosimetria da pena tem como balizadores o nível de gravidade dos ilícitos apurados, com a valoração das circunstâncias fáticas e jurídicas envolvidas, e a isonomia de tratamento com casos análogos. O Tribunal não realiza dosimetria objetiva da multa, comum à aplicação de normas do Direito Penal, e não há um rol de agravantes e atenuantes legalmente reconhecido. 
16.9.	Oportuno ressaltar que não cabe às unidades técnicas na Corte de Contas, ante a processualística adotada, propor algum valor nominal para as multas, sem embargo de se analisar as circunstâncias do caso concreto vis a vis outros processos similares.  
16.10.	 No recente Acórdão 2098/2019-TCU-Plenário (rel. Bruno Dantas) , o colegiado deixou de aplicar sanção a gestores da Empresa Brasileira de Infraestrutura Aeroportuária - Infraero pela inserção da obrigação de visitas técnicas em editais licitatórios da entidade. O voto que precedeu o acórdão assim consignou: 
25.A despeito dessa impropriedade, vislumbro que a hipótese de restrição à competitividade não deve ser examinada sob a ótica exclusivamente jurídica e teórica, mas deve ser avaliada com base nos parâmetros do caso concreto, cabendo apurar, na prática, se as cláusulas supostamente restritivas culminaram em efetivo prejuízo à competitividade do certame, exatamente como procedeu o secretário da SeinfraRodoviaAviação em sua análise.
[...]
27.Assim sendo, estou de acordo com o posicionamento do titular da unidade, o qual concluiu que não há como afirmar que a adoção da cláusula de exigência de visita técnica tenha efetivamente levado à combatida restrição, motivo pelo qual entendo razoável o prosseguimento do certame licitatório, uma vez que os pressupostos que ensejaram a sua suspensão cautelar não mais subsistem, sem prejuízo da determinação proposta.
16.11.	 No caso presente, ao contrário, houve restrição à competitividade, inclusive com a inabilitação de licitantes. Não se sabe acerca de eventual prejuízo financeiro para a Administração, vez que não se tornaram públicas as propostas comerciais das empresas inabilitadas. 
16.12.	 Por sua vez, o Acórdão 2126/2016-TCU-Plenário (rel. Augusto Sherman) constatou efetiva restrição de competitividade em certame licitatório para a construção de escola no município de Caatiba/BA. A exigência de visita técnica foi um dos motivos para a frustração do certame, e o aresto determinou a anulação da tomada de preços, entretanto, não houve sanção de multa a qualquer responsável. 
16.13.	 O mesmo encaminhamento foi dado pelo Acórdão 656/2016-TCU-Plenário (rel. Augusto Sherman) , que determinou a anulação de duas licitações realizadas pelo município de Itagibá/BA, rejeitou as razões de justificativas dos responsáveis, mas não lhes aplicou sanção de multa, por não ter havido impugnação de editais por licitantes e pelas infringências legais apuradas serem decorrentes de evolução jurisprudencial. 
16.14.	 Esses exemplos, bem como diversos outros da jurisprudência, informam que no caso presente a sanção de multa não se mostrou propriamente desarrazoada, ou não isonômica. Outrossim, relativamente ao seu quantum, no valor de R$10.000,00, os exemplos revelam ser plausível sua redução ou mesmo exclusão, conforme requerido.
16.15. Finalmente, em relação ao argumento de falta de condições financeiras para arcar com o pagamento da sanção, a jurisprudência do Tribunal é que tal circunstância não altera a reprovabilidade da conduta que tenha ensejado a deliberação (Acórdão 2294/2014-TCU-Plenário e 1005/2015, ambos do Plenário, 3248/2015, da 1.ª Câmara e 670/2017, da 2.ª Câmara) . 
16.16.	 De todo modo, cabe propor, na hipótese de ser mantida total ou parcialmente a multa no presente processo, que seja autorizado o seu parcelamento, com fulcro no artigo 217 do Regimento Interno/TCU.
CONCLUSÃO
17.	Das análises anteriores, conclui-se que:
	a) é plausível que sejam conhecidos os recursos de Gilson Bezerra de Souza e Veralúcia de Jesus Silva, em observância ao princípio do formalismo moderado;
	b) a exigência de visita técnica na Concorrência Pública 001/2017 não restou suficientemente justificada;
	c) a sanção de multa aos recorrentes não afrontou os princípios da proporcionalidade e da razoabilidade, considerando-se critérios objetivos decorrentes de parâmetros legais sobre o tema;
	d) o tratamento isonômico com outros julgados do Tribunal, de alguma forma assemelhados, autorizaria, em tese, a redução ou até a exclusão do quantum da multa;
	e) no caso em exame deixa-se de propor encaminhamento de mérito no sentido da alínea 'd' anterior tendo em vista que não foi trazida nenhuma justificativa que atenuasse os pressupostos considerados para a irregularidade de sua conduta;;
	f) circunstâncias de natureza pessoal, como a alegada hipossuficiência, não ensejam por si sós a alteração do mérito das contas ou do valor das multas. 
DA PROPOSTA DE ENCAMINHAMENTO
18.	Ante o exposto, submete-se à consideração superior a presente análise dos pedidos de reexame interpostos por Gilson Bezerra dos Santos, José Rafael Pereira de Albuquerque, Robson Silva Moreira e Veralúcia de Jesus Silva contra o Acórdão 3703/2019-TCU-2.ª Câmara, propondo-se, com fundamento nos artigos 32, 33 e 48, da Lei 8443/1992, e artigos 285 e 286, do RI/TCU:
	a) conhecer dos presentes recursos, para no mérito negar-lhes provimento;
	b) dar conhecimento da decisão que vier a ser proferida aos recorrentes e aos demais interessados."
2.	O Ministério Público junto ao TCU - MPTCU manifestou-se de acordo com essa proposta de encaminhamento, mas destacou ser favorável a reduzir as multas aplicadas aos responsáveis, pelas razões expostas pela unidade técnica em sua instrução (peça 103) .
	É o relatório.

não há.

Procurador Marinus Eduardo De Vries Marsico.

PEDIDO DE REEXAME EM FACE DE DELIBERAÇÃO QUE APLICOU MULTAS A RESPONSÁVEIS POR INFRAÇÃO À LEI. INSUFICIÊNCIA DAS ALEGAÇÕES RECURSAIS PARA DESCARACTERIZAR A IRREGULARIDADE OU A CULPABILIDADE DOS RESPONSÁVEIS. EXISTÊNCIA DE ATENUANTES. CONHECIMENTO E PROVIMENTO PARCIAL DO RECURSO PARA REDUZIR O VALOR DAS MULTAS.

REPRESENTAÇÃO (REPR)

Secretaria de Recursos - Serur.

Considerando o atendimento dos requisitos de admissibilidade, cabe ratificar o conhecimento do pedido de reexame à peça 67 quanto a José Rafael Pereira de Albuquerque e Robson Silva Moreira (presidente e membro, respectivamente, da Comissão de Licitação) contra o Acórdão 3703/2019-TCU-Segunda Câmara (de relatoria do ministro Aroldo Cedraz) , que apreciou representação a respeito de possíveis irregularidades na Concorrência Pública 001/2017, promovida pelo Município de Angical/BA com o objetivo de contratar serviços de construção/complementação de estradas vicinais, em projeto de assentamento de reforma agrária.
2.	Quanto aos recorrentes Gilson Bezerra dos Santos (ex-prefeito) e Veralúcia de Jesus Silva (membro de Comissão de Licitação) , embora o pedido de reexame não tenha sido conhecido no despacho à peça 79, pelas razões ora expostas pela unidade técnica, é possível conhecê-lo, notadamente em razão de se tratar de uma única peça recursal e de a intempestividade ter sido de apenas um dia.
3.	Inicialmente, vale lembrar que, por meio do acórdão recorrido, o TCU, entre outras providências, aplicou multas aos responsáveis, no valor individual de R$ 10.000,00, em decorrência de exigência de realização de visita técnica como condição de habilitação no certame (subitem 12.2.4.3.7 do edital) , "em afronta ao art. 3º, §1º, da Lei 8.666/1993, bem como à vasta jurisprudência do TCU, a exemplo do Acórdão 1842/2013-TCU-Plenário, mesmo após a cláusula restritiva ter sido considerada indevida pela própria Comissão de Licitação, em análise de recurso interposto pela Construtora Marfim Ltda. e pela Abrigo Construtora Ltda.".
4.	Quanto ao mérito, os responsáveis alegaram, em essência, que a visita técnica se justificaria em face da complexidade e especificidade do objeto licitado, que demandaria o conhecimento da situação de cada estrada e sua localização para preparar a proposta comercial e executar o objeto e teria amparo no art. 30, inciso III, da Lei 8.666/1993 e na jurisprudência deste Tribunal (Acórdão 4968/2011-TCU-Segunda Câmara, de relatoria do ministro-substituto Weder de Oliveira) .
5.	Além disso, os recorrentes solicitaram, se mantido o entendimento pela irregularidade da exigência, a exclusão da penalidade ou a redução de seu montante, por defender que o valor da multa não estaria contemplado na gradação do art. 268, inciso II, do Regimento Interno do TCU e seria desproporcional e desarrazoado, pois a quantia corresponderia à remuneração do prefeito e a mais de quatro vezes a dos demais recorrentes e não haveria dano ao erário.
6.	Os pareceres da Secretaria de Recursos - Serur e do Ministério Público junto ao TCU - MPTCU foram por negar provimento ao recurso, apesar de o representante do Parquet ter manifestado ser favorável à redução do valor das multas.
7.	De fato, conforme demonstrado na instrução, a jurisprudência deste Tribunal, ao interpretar o art. 30, inciso III, da Lei 8.666/1993, admite a realização de visita ao local da obra desde que a exigência observe alguns requisitos, como:
	a) a demonstração no processo da imprescindibilidade da visita para o cumprimento das obrigações contratuais;
	b) a abertura da possibilidade de haver substituição do atestado de visita por declaração do responsável técnico de que possui pleno conhecimento do objeto; 
	c) a não imposição de que a visita seja realizada pelo engenheiro responsável ou ocorra em dia e horário únicos para todos os licitantes; e 
	d) o não estabelecimento de prazo exíguo para visitas a diversos locais.
8.	Neste caso, o dispositivo citado continha o seguinte teor:
"12.2.4.3.7. A vistoria técnica é obrigatória e deverá ser feita pelo responsável técnico da empresa interessada. Para tanto o mesmo deverá agendar com o representante da prefeitura a visita o qual no fim da mesma emitirá o atestado que deverá constar na proposta, no prazo de até 72 horas úteis da data da licitação, que será de responsabilidade da contratada a ocorrência de eventuais prejuízos ou erros no dimensionamento da proposta;"
9.	Na defesa, os responsáveis afirmaram que a redação do dispositivo teria sido alterada para os seguintes termos, após a análise de impugnações ao edital formuladas por duas empresas (peça 18, p. 15-16) :
"12.2.4.3.7. A vistoria técnica deverá ser feita pelo responsável técnico da empresa interessada. Para tanto o mesmo deverá agendar com o representante da prefeitura a visita o qual no fim da mesma emitirá o atestado que deverá constar na proposta, no prazo de até 2 (dois) úteis da data da licitação, que será de responsabilidade da contratada a ocorrência de eventuais prejuízos ou erros no dimensionamento da proposta. A visita técnica não será obrigatória, assim como não será considerada requisito essencial para a fase de habilitação, podendo, inclusive, ser substituída por declaração de pleno conhecimento do objeto licitado e de responsabilidade por eventuais erros na formulação da proposta de preços".
10.	Ocorre que, ao final, se verificou a seguinte situação, de acordo com o voto condutor do acórdão recorrido (peça 50) :
"9. 	Os argumentos apresentados foram no sentido de que a realização de visita técnica, como requisito para habilitação, deixou de ser obrigatória, tendo sido facultada aos licitantes a apresentação de "declaração de pleno conhecimento" em substituição àquela visita. Todavia, como demonstrou a Unidade Técnica, embora tenha sido verificada a alegada a alteração editalícia, atos que redundaram na desclassificação das empresas, a exemplo da decisão contida à peça 19, p. 200-204, publicada em setembro de 2017 (peça 19, p. 206) , evidenciam que o novo edital não foi considerado na avaliação. 
10. 	Dessa forma, foram devidamente alijadas do certame tanto a empresa representante como a empresa Abrigo Construtora Ltda., como apontou a unidade instrutiva."
11.	Desta feita, os recorrentes tentaram demonstrar a imprescindibilidade da visita técnica, mas, segundo a Serur, a construção e a complementação de estradas vicinais não se afiguram, em tese, como obra de maior complexidade.
12.	Relativamente às multas, restou claro, na instrução, que foram observados os parâmetros normativos, porquanto o seu valor correspondeu a cerca de 16% do máximo estipulado para o exercício de 2019, dentro dos limites de 5 a 100% (art. 58, inciso II, da Lei 8.443/1992 e art. 268, inciso II, do Regimento Interno) , bem como que circunstâncias de natureza pessoal, como a hipossuficiência, não ensejam, por si só, alteração do quantum. 
13.	Contudo, com base em situações similares apreciadas pelo Tribunal (Acórdão 656/2016-TCU-Plenário, de relatoria do ministro-substituto Augusto Sherman, por exemplo) , em que se restringiu a competitividade em virtude da exigência, foi consignado na instrução ser plausível sua redução ou exclusão. Porém, a medida não foi proposta pela unidade técnica ante suposta falta de justificativa que atenuasse os pressupostos considerados para concluir pela irregularidade das condutas.
14.	Por outro lado, o MPTCU, como dito, expressamente manifestou ser favorável à redução do valor das multas aplicadas aos responsáveis.
15.	Neste ponto, é pertinente acolher sua manifestação, pois existem circunstâncias que atenuam a gravidade do caso:
	a) houve confirmação de uma única irregularidade no certame contestado;
	b) nove empresas realizaram a vistoria técnica (peça 18, p. 5-13) ;
	c) a licitante Abrigo Construtora Ltda. - EPP não foi inabilitada por falta de realização da vistoria, mas por não ter apresentado o atestado em documento "original" (peça 19, p. 200-204) ; e
	d) os membros da Comissão de Licitação não figuram como responsáveis em outros processos deste Tribunal.
16.	Ressalte-se que a inabilitação da empresa indicada na alínea "c" do item anterior revelou formalismo excessivo, até porque a emissão do atestado era competência da própria prefeitura. Entretanto, essa constatação não foi objeto de audiência dos responsáveis e, em consequência, não pode ser levada a efeito na gradação da pena.
17.	Quanto à alegada ausência de dano ao erário, observa-se que a multa amparada no art. 58, inciso II, da Lei 8.443/1993 prescinde da configuração de prejuízo: para sua imposição, basta grave infração à norma.
18.	Nesse cenário, embora permaneça caracterizada a irregularidade apurada no processo, que efetivamente pode ter restringido a competitividade do certame, uma vez que só restaram duas empresas habilitadas, conclui-se, em vista das atenuantes mencionadas, com as vênias por divergir da proposta de encaminhamento constante dos pareceres, por dar provimento parcial ao recurso, a fim de reduzir o valor das multas impostas.
19.	Note-se que o ex-prefeito figura no cadastro de contas julgadas irregulares, diante das deliberações proferidas no TC Processo 020.232/2017-9 e no TC Processo 021.064/2017-2, de forma que a atenuante mencionada na alínea "d" não é aplicável ao caso. No entanto, como a irregularidade ensejadora das penalidades é a mesma, a diminuição do valor da multa deve ocorrer de modo igual para todos os responsáveis. 
20.	Registre-se que a sanção pode ser reduzida para R$ 4.000,00, valor mais próximo ao mínimo estabelecido no art. 268, inciso II, do Regimento Interno, considerando precedente deste Tribunal sob minha relatoria que envolveu outras irregularidades, no qual a multa foi fixada em R$ 5.000,00 (Acórdão 1511/2013-TCU-Plenário) .
	Ante o exposto, ao acolher os fundamentos da instrução como razões de decidir, exceto no que contrariar o entendimento adotado nesta peça, VOTO por que este Colegiado aprove a minuta de acordão que submeto à sua deliberação.
TCU, Sala das Sessões Ministro Luciano Brandão Alves de Souza, em 20 de outubro de 2020.
ANA ARRAES 
Relatora